臺灣臺東地方法院刑事判決
109年度易字第215號
公  訴  人  臺灣臺東地方檢察署檢察官
被      告  林楷峯


選任辯護人  蔡勝雄律師
上列被告因妨害自由等案件，經檢察官提起公訴（108年度偵字
第2669號），本院判決如下：
    主  文
林楷峯犯強暴侮辱罪，處拘役伍拾日，如易科罰金，以新臺幣壹
仟元折算壹日。又犯強暴妨害人行使權利罪，處拘役伍拾日，如
易科罰金，以新臺幣壹仟元折算壹日。應執行拘役捌拾日，如易
科罰金，以新臺幣壹仟元折算壹日。
    事  實
一、林楷峯前與洪銓政有訴訟糾紛，適於民國107年8月22日12時
    45分許，在臺東縣○○市○○路00號不特定人得以出入的麥味登
    早餐店，偶遇洪銓政在店內用餐，旋上前大聲質問洪銓政為
    何對其提告，洪銓政見狀遂持手機錄影蒐證，林楷峯竟基於
    以強暴為公然侮辱之犯意，先持洪銓政之飲料杯朝洪銓政臉
    部潑灑飲料，以此強暴方式侮辱洪銓政，使洪銓政深感難堪
    ，足以毀損洪銓政之人格尊嚴及社會評價後，再基於強暴妨
    害人行使權利之犯意，強取洪銓政之手機，以此強暴脅迫手
    法，妨害洪銓政使用手機之權利。
二、案經洪銓政訴由臺東縣警察局臺東分局報告臺灣臺東地方檢
    察署檢察官偵查起訴。
    理  由
壹、證據能力部分
一、按被告以外之人於審判外之言詞或書面陳述，除法律有規定
    者外，不得作為證據；復按被告以外之人於司法警察官或司
    法警察調查中所為之陳述，除符合刑事訴訟法第159 條之2
    、第159 條之3 或第159 條之5 之例外規定者外，應屬傳聞
    證據，而不得作為證據，此觀刑事訴訟法第159 條第1 項、
    第159 條之2 、第159 條之3 及第159 條之5 規定甚明。本
    案證人洪銓政、葉惠珍、廖金郎、廖永儒於警詢時所為之陳
    述，係被告以外之人於審判外之陳述，且查無刑事訴訟法第
    159 條之2 或第159 條之3 所規定之例外情形，被告之辯護
    人亦爭執上開證據之證據能力，不同意作為證據（見本院10
    9年度易字第215號卷【下稱本院卷】第70頁），而無刑事訴
    訟法第159 條之5 適用，是此部分之證述，應無證據能力。
二、又按被告以外之人於審判外之陳述，雖不符刑事訴訟法第15
    9 條之1 至之4 等4 條之規定，而經當事人於審判程序同意
    作為證據，法院審酌該言詞陳述或書面陳述作成時之情況，
    認為適當者，亦得為證據；當事人、代理人或辯護人於法院
    調查證據時，知有刑事訴訟法第159 條第1 項不得為證據之
    情形，而未於言詞辯論終結前聲明異議者，視為有前項之同
    意，同法第159 條之5 定有明文。本院下述所引用被告以外
    之人於審判外之陳述，除上述證人於警詢時所為之陳述外，
    被告及辯護人於本院審理時均同意作為證據（見本院卷第70
    頁），本院審酌各項證據作成時之情況，認為並無不可信或
    不適當之情事，依刑事訴訟法第159 條之5 第1 項規定，均
    有證據能力。
三、其他非供述證據部分，本院於審判期日，依各該證據不同之
    性質，以提示或告以要旨等法定調查方法逐一調查，並使當
    事人表示意見，本院亦查無法定證據取得禁止或證據使用禁
    止之情形，故認所引用各項證據資料，均具證據之適格。
貳、實體部分
一、認定犯罪事實所憑證據及理由 
　  訊據被告固坦承有於前揭時、地因偶遇告訴人洪銓政，至告
    訴人面前大聲質問告訴人，手持告訴人之飲料杯致飲料潑灑
    於外，及作勢搶奪告訴人手機之行為等情，惟矢口否認有何
    朝告訴人臉部潑水，及強取告訴人手機妨害其行使權利之犯
    行，辯稱：伊當天拿起水杯，腳碰到東西被絆倒，手上的水
    杯往前翻，伊想把水杯收回，所以杯子掉在桌子上，沒有潑
    灑到告訴人的臉部。且當時係告訴人用手機拍伊，伊要他不
    要拍，伊水翻倒時手有碰到告訴人，告訴人的手機掉在地上
    ，伊幫他從地上撿起手機，然後交給旁邊的店員云云（見本
    院卷第67、255頁）；辯護人則替被告辯護稱：被告係因點
    餐時，發現告訴人在拍照，侵害被告肖像權，所以走到告訴
    人面前要與之理論，及作勢要搶告訴人手機阻止拍攝。又關
    於潑水部分，告訴人衣服上水很少，多的是在桌上、地上、
    牆壁上，所以事實上不能排除是如被告所稱因拐一下所致。
    就搶手機來說，現有證據沒有看到誰在搶，且告訴人自己講
    不曉得誰把手機放在桌上，他又把它拿起來繼續拍，依現有
    證據不足以證明被告有搶手機，妨害告訴人行使權利行為，
    又縱被告所為成立犯罪，亦係正當防衛，應可阻卻違法云云
    （見本院卷第256至257頁）。經查：
　㈠被告於前揭時、地因偶遇告訴人洪銓政，至告訴人面前大聲
    質問告訴人，手持告訴人之飲料杯致飲料潑灑於外，及作勢
    搶奪告訴人手機之行為，業經被告於本院審理時坦承在卷（
    見本院卷第67頁），核與證人即告訴人洪銓政、證人即早餐
    店店員葉惠珍、廖金郎、廖永儒於本院審理時之證述大抵相
    符（證人洪銓政：見本院卷第193至203頁，證人葉惠珍：見
    本院卷第204至217頁，證人廖金郎：見本院卷第218至226頁
    ；證人廖永儒：見本院卷第226至230頁），並經本院於109
    年11月19日、110年3月18日之勘驗筆錄及錄影畫面截圖（見
    本院卷第120至124、127至140、191頁）在卷可參，足堪認
    定為真實。
　㈡就被告朝告訴人臉部潑灑飲料部分
　　⒈經本院於109年11月19日及110年3月18日勘驗告訴人手機拍
      攝之錄影畫面，勘驗結果如下（見本院卷第120至124、19
      1頁）：
　　  畫面一開始林楷峯坐在拍攝者前，桌上放置一個玻璃透明
      容器
  　  00：00：03 
　　    林楷峯：多奇怪?(台語)麥味登男店員：好好地說 (台
        語)
　  　00：00：05-00：00：06
　 　   林楷峯起身，右手抓握起放置於桌上裝有深色飲料之透
        明玻璃容器，同時朝前方潑灑。潑灑角度先是以瓶口往
        前朝拍攝者方向潑去，後再將玻璃容器舉起過胸，拍攝
        者隨即將拍攝工具朝天花板角度拍攝，見林楷峯將透明
        玻璃容器高舉傾倒，液體由上往下濺落。
　　　00：00：06-00：00：07
　　　  液體由上往下濺落之痕跡。
  　　00：00：09 
　　　  透明玻璃容器內深色液體已減少許多。
  　  00：00：08-00：00：12  
　　　 麥味登男店員：大哥，你不要這樣，我做生意。(台語) 
       (麥味登男店員同時以雙手抵住林楷峯胸前，將林楷峯推
       離拍攝者。此時可看見桌上玻璃容器內的深色飲料減少
       許多)
　　⒉證人即告訴人洪銓政於本院審理中證稱：我當天朝著店門
      口，被告在店外面時，我就注意到他。他走進來的時候，
      我沒有看他，我那時候在想他可能會對我有所行動，該怎
      麼樣應付這樣的場面。我當時已經吃完午餐，飲料喝到只
      剩下一點點，本來在滑手機，被告走到我面前對我非常的
      兇，我都沒有講話，因為擔心他對我不利，突然想到我可
      以錄影，我才把手機挺正一點，轉成攝影模式。他潑我飲
      料的時候，我是在他正前方，他就從我頭頂上方淋下去，
      我頭髮濕了，因為他淋下去的力量有點力量，所以水是往
      桌面及椅子那邊噴，反而我衣服上的水比較少（見本院卷
      第193至203頁）。
　　⒊證人即早餐店店員葉惠珍於本院審理時證稱：告訴人當天
      一直在他位子上用餐、滑手機，後來被告與兩個女性一起
      進來後，隔了一下子應該有1、2分鐘，被告走到告訴人的
      位置講話很大聲，但爭執的當下，我都沒有聽到告訴人的
      聲音，我有聽到被告說你為何要告我，然後告訴人拿起手
      機錄影，被告就大聲說你為什麼要錄我，被告站在告訴人
      的正前方，就拿起飲料朝告訴人方向潑，往他身上潑，告
      訴人頭髮、衣服也是有一點濕等語（見本院卷第210至216
      頁）。
　　⒋證人即早餐店店員廖金郎於本院審理時證稱：我在被告跟
      告訴人在爭吵的時候才出來處理，被告一直罵告訴人，我
      不曉得他罵他什麼，過程中，他有說你幹嘛錄影拍我，被
      告就順手拿起杯子往告訴人的方向潑，我看到被告領子、
      衣服及袖子濕一點，被告沒有跌倒等語（見本院卷第221
      至224頁）。
  　⒌依上開勘驗結果及證人之證述可知，案發當日告訴人先於
      該早餐店用餐及使用手機，而後被告偕二位友人進入早餐
      店後，係被告主動走至告訴人對面，對告訴人大聲質問為
      何要告伊，此時告訴人開始錄影，而後被告以右手抓握起
      放置於桌上裝有深色飲料之透明玻璃容器，同時朝前方拍
      攝者即告訴人之潑去，並造成告訴人頭髮、上衣淋濕等情
      ，應堪認定。至於被告及其辯護人辯稱被告係腳碰到東西
      被絆倒，手上的水杯往前翻云云，應屬卸責之詞，顯無足
      採。
　㈢就被告強取告訴人手機部分　　　
　　⒈證人即告訴人洪銓政於本院審理中證稱：淋完後被告突然
      過來搶我的手機，被拿走大概幾秒鐘而已，他們因為看到
      他要對我兇，有像要打我的樣子，所以他們把他往後推，
      而我就一直站在後面，我就不敢動，然後不知道是誰看到
      它拿我的手機，就把手機搶回來，丟回桌子上，我再拿起
      來繼續錄影等語（見本院卷第193至203頁）。
　　⒉經本院於109年11月19日勘驗告訴人手機拍攝之錄影畫面，
      及早餐店之監視錄影畫面，勘驗結果如下（見本院卷第12
      0至124頁）：
　　  ⑴告訴人手機拍攝之錄影畫面
　　　00:00:08-00:00:12
　　　　 麥味登男店員：大哥，你不要這樣，我做生意。(台語
         ) (麥味登男店員同時以雙手抵住林楷峯胸前，將林楷
         峯推離拍攝者。此時可看見桌上玻璃容器內的深色飲
         料減少許多)
　　　00：00：14
　　　　 林楷峯：你給我拍什麼小(台語)林楷峯推開麥味登男
         店員抵住胸前之雙手。
　　  00：00：15
　　　　 林楷峯接近拍攝者，右手朝拍攝者揮去，拍攝畫面隨
         即開始晃動，在晃動同時拍攝角度改變(貌似拍攝工具
         已不在原拍攝者手上) 。
　　　00：00：16- 00：00：40
　　　　 拍攝畫面晃動
　　  00：00：17 
　　　　 林楷峯：你拍怎樣啦，你是在拍怎樣(台語) 
　　  00：00：18 
　　　　 男店員：不要這樣，你不要這樣(台語) 
　　　00：00：20 
　　　　 林楷峯：你妨礙我的自由
　　　00：00：22 
　　　　 男店員：你不要、你不要(台語) 
　　　00：00：23 
　　　　 林楷峯：他拍我的照片，幫我報警
　　　00：00：29 
　　　　 男店員：你拿去、你拿去，他的手機你不用拿著(台語
         )
　　  00：00：32 
　　　　 林楷峯：你給我照怎樣(台語) 
　　　00：00：35 
　　　　 女店員：大哥，我們這裡有客人。對不起對不起
　　　00：00：37 
　　　　 男店員：你給我面子，對不起，你不要這樣(台語)
　　　　 女店員：對不起
　　　00：00：38 
　　　　 林楷峯：你給我照怎樣(台語)、他拍我
　　　00：00：40 
　　　　 椅子上有液體潑灑痕跡
　　　00：00：50 
　　　　 三名麥味登店員共同架住林楷峯
　　　⑵早餐店之監視錄影畫面
　　　12：44：48 
　　　   桌面出現水漬
　　　12：44：55  
　　　   林楷峯起身欲接近洪銓政座位處，麥味登店員阻擋於
         林楷峯面前
　　　12：44：57   
　　　   林楷峯上半身突然往洪銓政方向靠近，同時右手往洪
         銓政所在位置伸去，麥味登店員隨即架離林楷峯阻止
         其繼續動作
　　　12：44：58   
　　　　 林楷峯遭麥味登店員拉至右邊牆面時，右手持有一個
         白色長型扁平物(箭頭所指處)
　　　　 　 
　　　12：45：02   
　　　　 麥味登店員將林楷峯架離於牆前，洪銓政仍坐在位置
         上沒有起身
　　　12：45：13   
　　　　 另外兩名麥味登店員也上前勸阻林楷峯，第二桌座位
         之女顧客將男童與女童帶至後方用餐區
　　　12：45：15   
　　　　 其中一名麥味登店員將手機放回桌上(箭頭所指處)
　　　　 
　　　12：45：20    
　　　　 洪銓政拿起麥味登店員放置在桌上的手機(箭頭所指處
         )　
　　　　  　　 
　　⒊對照上開二錄影畫面之勘驗結果，被告手機之錄影畫面於
      「00：00：16- 00：00：40 拍攝畫面晃動」，並再度於
      拍攝時間00：00：40拍攝「椅子上有液體潑灑痕跡」，足
      佐證人洪銓政遭強取，且係於拍攝時間00：00：16遭人強
      取，遲至拍攝時間00：00：40再度回歸告訴人持有；而依
      早餐店之監視器錄影畫面所示，告訴人係於拍攝時間12：
      45：20 拿起放置在桌上的手機，則被告於拍攝時間12：4
      4：57上半身突然往告訴人方向靠近，同時右手往告訴人
      所在位置伸去，而後於拍攝時間12：44：58右手持有一個
      「白色長型扁平物」，應為告訴人之手機，是以被告確有
      強取告訴人手機，妨害告訴人行使使用手機之權利之行為
      ，應堪認定。
  ㈣又辯護人雖為被告之利益辯稱被告所為係為防衛其肖像權，
    應屬正當防衛云云。然查：
　　⒈按個人資料之蒐集非基於營利之目的，且對當事人顯無不
      利之影響，非公務機關向當事人蒐集個人資料時，得免為
      前項告知，個人資料保護法第8 條第2 項第6 款定有明文
      ；個人縱於公共場域中，固亦享有依社會通念得不受他人
      持續注視、監看、監聽、接近等侵擾之私人活動領域及個
      人資料自主，而受法律所保護。惟在公共場域中個人所得
      主張不受此等侵擾之自由，以得合理期待於他人者為限，
      亦即不僅其不受侵擾之期待已表現於外，且該期待須依社
      會通念認為合理者（司法院釋字第689 號解釋理由書意旨
      參照）；再肖像權，係指自然人對於自身肖像加以利用之
      權，屬於民法第18條的人格權的一種；實務上常見之肖像
      權侵害行為須具備下述三要件即：①肖像的作成②肖像的公
      開③以營利為目的使用他人肖像。惟基於人群共處相互容
      忍之必要及社會利益、肖像權之保護應受限制，並於個案
      衡量肖像權人的正當利益與社會大眾知之利益。
　　⒉告訴人於案發時雖確有持手機對被告錄影之行為，然依告
      訴人之手機錄影畫面所示，告訴人係自被告坐在其面前時
      開始拍攝。且被告與告訴人早有訴訟糾紛，當日告訴人先
      於早餐店用餐並使用手機，而後被告自行走至告訴人面前
      ，對告訴人大聲質問等節，已如上述，則告訴人為求蒐證
      自保，而持手機錄影、拍攝被告之舉動，主觀上並非基於
      營利之目的為拍攝，該拍攝行為對被告並無不利之影響，
      依上說明，拍攝前自無須告知被告。且本案錄影地點係在
      公開場合，紀錄之內容為現場糾紛情況，非出於商業利益
      或惡意之目的，復均為在場人員公開場合之言行舉止，被
      告對此當無可主張合理之隱私期待。再者，告訴人除持手
      機錄影蒐證外，並未積極以言語或舉止對被告為挑釁或侵
      害，應尚未逾越蒐證之必要，事後亦查無告訴人有將被告
      之錄影公開或作為商業使用之事實，告訴人主觀上當無侵
      害被告肖像權之意思，客觀上亦非屬無故擅自使用他人肖
      像權之行為，屬合法權利行使。被告固可質問告訴人拍攝
      目的，但尚無向告訴人潑撒飲料、強取告訴人手機之權利
      。
    ⒊證人莊月里及葉秀玲於本院審理時固均證稱：我們進去要
      點早餐，被告發現告訴人在偷拍我們，所以就叫我們先進
      去等語（證人莊月里：見本院卷第232至233頁；證人葉秀
      玲：見本院卷第243至248頁），堪認被告於進入早餐店時
      ，已誤認當時告訴人使用手機係在對其等拍照。然倘被告
      主觀上係基於防衛自己肖像權之目的，欲阻止告訴人侵害
      其肖像權，理應直接要求告訴人停止拍攝及刪除之，惟本
      件被告走至告訴人面前後，係先大聲質問告訴人為何告他
      、為何要拍他，隨即持飲料瓶朝告訴人臉部潑灑飲料，而
      後遭早餐店店員推離後，始再度伸手強取告訴人手機，足
      徵被告所為上開行為，目的係為宣洩與告訴人之宿怨，而
      非防衛其肖像權，堪認其主觀上並無正當防衛之意思。
    ⒋從而，本案客觀上並不存在正當防衛之阻卻違法事由所應
      存在之前提事實，且被告主觀上亦非出正當防衛之意思，
      則被告之辯護人為被告辯稱被告係為保障自身權益，屬正
      當防衛而可阻卻違法云云，洵不可採。
　㈤綜上所述，被告及辯護人所辯均非可採。本案事證明確，被
    告上開犯行均堪認定，皆應依法論科。 　　
二、論罪科刑
  ㈠查被告行為後，刑法第304 條、第309 條已於108 年12月25
    日修正公布，並於同年月27日生效施行。經查，刑法第304 
    條、第309 條於72年6月26日後均未修正，故於94年1 月7 
    日刑法修正施行後，所定罰金之貨幣單位為新臺幣，且其罰
    金數額依刑法施行法第1 條之1 第2 項前段規定提高為30倍
    ，本次修法將上開條文之罰金數額調整換算後予以明定，故
    無新舊法比較之問題，而應依一般法律適用原則，逕適用裁
    判時之法律即修正後之刑法第304 條、第309 條。
  ㈡按刑法第309 條第2 項所謂強暴，應指對被害人身體施以不
    法腕力或體力而使人在精神上、心理上感到難堪或不快者而
    言，以潑水方式對被害人公然侮辱，係對被害人施加有形之
    不法體力，應屬強暴行為無疑。又按刑法第304 條之強暴、
    脅迫，祇以所用之強脅手段足以妨害他人行使權利，或足使
    他人行無義務之事為已足，並非以被害人之自由完全受其壓
    制為必要（最高法院108 年度台上字第107號判決意旨參照
    ）。又刑法304 條第1 項稱「強暴」者，乃以實力不法加諸
    他人之謂，惟不以直接施諸於他人為必要，縱間接影響於他
    人者，亦屬之（最高法院86年度台非字第122號判決要旨可
    參），是縱若行為人並未直接對人施以強暴手段，然僅需行
    為人所為足以妨害他人正當權利之行使，亦屬刑法第304 條
    第1 項所定之「強暴」行為。
  ㈢核被告所為，係犯刑法第309 條第2 項之強暴侮辱罪，及刑
    法第304 條第1 項之強暴妨害人行使權利罪。又被告所為上
    開2 罪，犯意各別，行為互殊，應予分論併罰。　　
  ㈣爰以行為人之責任為基礎，審酌被告與告訴人間因前有訴訟
    糾紛，未能秉持理性解決問題，竟於偶遇告訴人之際，因心
    生不滿，不思理性溝通，即逕自為上開公然侮辱及妨害他人
    行使權利之犯行，所為誠屬不該；且被告犯後矢口否認犯行
    ，亦未與告訴人和解以獲原諒或賠償損害，自難對其犯後態
    度為有利之認定；惟念被告並無前科，素行尚可，有臺灣高
    等法院被告前案紀錄表在卷可佐（見本院卷第183至186），
    兼衡被告之犯罪動機、目的、手段、品行、所受之刺激，及
    其於本院自述之智識程度為專科肄業，現罹癌無業，靠補助
    款維生，須扶養及就讀大學的兒子之家庭經濟生活狀況（見
    本院卷第254 頁），及檢察官、被告、辯護人及告訴人就本
    案量刑之意見（見本院卷第203、257頁）等一切情狀，分別
    量處如主文所示之刑，並均諭知易科罰金之折算標準；及定
    其應執行之刑及諭知易科罰金之折算標準如主文所示。
據上論斷，應依刑事訴訟法第299 條第1 項前段，刑法第304 條
第1 項、第309 條第2 項、第51條第6款、第41條第1項前段，刑
法施行法第1條之1第1項，判決如主文。
本案經檢察官林亭妤提起公訴，檢察官於盼盼到庭執行職務。
中　　華　　民　　國　　110 　年　　4 　　月　　15　　日
                  刑事第三庭  法  官  徐晶純
以上正本證明與原本無異。
如不服本判決應於收受送達後20日內向本院提出上訴書狀，並應
敘述具體理由；其未敘述上訴理由者，應於上訴期間屆滿後20日
內向本院補提理由書（均須按他造當事人之人數附繕本）。「切
勿逕送上級法院」。告訴人或被害人對於本判決如有不服，請書
具不服之理由狀，請求檢察官上訴者，其上訴期間之計算係以檢
察官收受判決正本之日期為準。　　　　　　　 
                              書記官  尹  瑋
中　　華　　民　　國　　110 　年　　4 　　月　　16　　日
　　　　　　　 
附錄本案論罪科刑法條全文：
中華民國刑法第309條
公然侮辱人者，處拘役或9 千元以下罰金。
以強暴犯前項之罪者，處1 年以下有期徒刑、拘役或1 萬5 千元
以下罰金。 　
　　　　　
中華民國刑法第304條
以強暴、脅迫使人行無義務之事或妨害人行使權利者，處 3 年
以下有期徒刑、拘役或 9 千元以下罰金。